【裁判字號】    90,判,2299
【裁判日期】    901206
【裁判案由】    徵收補償
【裁判全文】
最  高  行  政  法  院  判  決                    九十年度判字第二二九九號
    再 審原 告  甲○○
                乙○○
    再 審被 告  臺北市政府地政處
    代  表  人  宋清泉
右當事人間因徵收補償事件，再審原告對本院中華民國八十九年二月十日八十九年度
判字第三三八號判決提起再審之訴。本院判決如左：
    主  文
再審之訴駁回。
再審訴訟費用由再審原告負擔。
    事  實
緣臺北市政府為興辦社子、圓山堤防加高及堤外整地工程，需用該市○○區○○段一
小段一－一地號等一二三筆土地，經報請行政院七十七年三月十七日台內地字第五八
一六三四號函核准徵收，其中社子堤防外屬行水區土地，經再審被告以七十八年二月
二十八日北市地四字第○八四五一號公告徵收。再審原告以其被徵收之士林區○○段
○○段四十五地號土地，應按公共設施用地有關規定辦理補償等為由，一再提出異議
，經再審被告數次函復，未予允准，再審原告循序提起行政訴訟，經本院以八十年度
判字第二四七六號判決：再訴願決定、訴願決定及原處分均撤銷，並囑由原處分機關
另為適法之處分。嗣再審被告二度向本院提起再審之訴，分經本院以八十一年度判字
第五九一號判決及八十一年度判字第一二○九號判決駁回。其後司法院大法官會議八
十二年十月八日作成釋字第三二六號解釋，再審被告乃依據上開解釋意旨並依臺北市
政府工務局養護工程處認定之事實，以系爭土地非屬人工開闢之河道範圍內，係屬行
水區土地等為由，以八十五年三月五日北市地四字第八五一○六六五九號函重為處分
，否准其按平均地權條例第十條後段規定補償地價之請求。再審原告不服，數次陳情
，仍遭再審被告以八十五年六月二十四日北市地四字第八五一一九五九六號函及八十
五年八月十六日北市地四字第八五一二五七六六號函否准其所請。再審原告不服，提
起訴願，經臺北市政府以系爭土地究係因自然形成之河道抑或人工開闢而形成之河道
及何時劃設為行水區等，原處分機關未予究明為由，以八十六年三月二十五日府訴字
第八六○一九五二三○一號訴願決定：「原處分撤銷，由原處分機關另為處分。」再
審被告依上開訴願決定撤銷意旨再予查證結果，仍認系爭土地非由人工開闢形成之河
道，非屬公共設施用地，自無平均地權條例第十條後段規定補償地價之適用，乃以八
十六年六月二十三日北市地四字第八六二一六六三○○○號函否准其請。再審原告不
服，循序提起行政訴訟。經本院以八十九年度判字第三三八號判決（下稱原判決）駁
回其訴。再審原告復以原判決有行政訴訟法第二百七十三條第一項第一款及第十三款
（修正前為行政訴訟法第二十八條第一款及第十款）再審事由，對之提起再審之訴。
茲摘兩造訴辯意旨於次：
再審原告起訴意旨略謂：一、原判決有違反行政訴訟法第二百七十三條第一項第一款
適用法規顯有錯誤之情事而構成再審事由，分述如下：查原判決認系爭土地地處基隆
河舊河道範圍，民國五十三年修築堤防時係以兩百年洪水頻率為規畫標準，而系爭土
地又在堤防及河道間，難謂其堤防外有房屋坐落，而謂屬自然地勢所形成之行水區，
並據以論斷該系爭土地為自然形成之行水區，又引用臺北市政府都市發展局以八十六
五月二十六日北市都二字第八六二○八六三四○○號函告略以：『．．．（查該計畫
案於七十七年一月二十二日府工二字第二一○一五二號，公告發布實施）。而本案土
地貴處於七十八年二月二十八日公告辦理徵收，故本案應依司法院釋字第三二六號解
釋行水區不屬於公共設施用地認定。』，而將本案適用前開解釋。惟查系爭土地為農
地：(一)、其上有耕地三七五減租之租約存在，在五十一年係依都市計畫法編定為水岸
發展區、七十七年市政府以七七府字工二字第二一○一五二號公告發佈之『配合基隆
和兩岸堤防加高及堤外整地工程變更計畫都市計畫案』之說明書中，說明應防洪工程
之實際需要，需將其變更為堤防用地及行水區，以符實際，七十七年三月十七日經報
請行政院以台內地字第五八一六三四號函核准徵收，其中堤防外之本案系爭土地經臺
北市政府於七十八年二月二十八日以北市地四字第○八四五一號函公告徵收，惟再審
被告未以公共設施用地規定辦理補償，經再審原告提起訴願、再訴願，及行政訴訟，
終獲鈞院以八十年判字第二四七六號判決撤銷訴願、再訴願及原處分，嗣再審被告所
提之再審之訴，均遭八十一年判字第五九一號、八十一年判字第一二○九號駁回，其
後司法院大法官於八十二年十月八日作成釋字第三二六號解釋。(二)、按本號解釋認為
至於因地勢自然形成之河流，及因之而依水利法公告之原有『行水區』雖在都市計畫
使用區之範圍，仍不包括在內，惟查、該號解釋範圍僅指依水利法公告之『原有』行
水區，所謂『原有』是指從來並為如此，無有改變，而本案系爭標的並非原有之行水
區，原判決既認定該系爭土地為農地，且自始至終都有農地耕約於其上，於七十七年
市政府以七七府字工二字第二一○一五二號公告發布之函示反面解釋為非行水區，該
系爭土地更經由臺北市政府於七十八年二月二十八日以北市地四字第○八四五一號公
告徵收在案，可見其為人工所開闢之土地無疑，而所謂適用法律顯有錯誤，包括消極
地不適用法律及積極的適用法律有所違誤，原判決將該認定之事實適用於前開解釋，
顯有違誤。再查，原判決所依據之前開解釋，係八十二年十月八日所作成，該號解釋
文為明示生效期間，故原則上應從解釋文作成之當日起算，即八十二年十月八日起向
後生效，惟原判決竟將過去之事實適用於本解釋，實已違反法律不溯及既往之原則，
再退而言之、果真本案事實可適用於該解釋，則依該解釋之範圍也不應包括本案之事
實，原判決適用法規（包含司法院釋字第三二六號解釋，最高法院七十九年第一次民
事庭決議）顯有錯誤。二、原判決顯有行政訴訟法第二百七十三條第一項第十三款之
情事：查原判決以系爭土地在五十三年修築堤防時，係以二百年洪水頻率為規劃標準
之範圍內，故屬自然形成之行水區而謂其非屬公共設施用地云云，惟查在五十三年修
築堤防時，並無所謂二百年洪水頻率之存在，該二百年洪水頻率為規劃標準是在六十
八年一月十一日由行政院發予經濟部之台六十八經○三五二號函，有關臺北地區防洪
計劃初期實施計畫及其實施要點中才有二百年頻率洪水量之設定及考量出現，則原判
決謂五十三年施築堤防時，即係以二百年頻率洪水量作為標準，進而謂系爭土地在堤
防及河道間難謂有房屋坐落屬自然所形成之行水區云云，即無所據，而應予以撤銷。
為此，請判決廢棄原判決，並撤銷一再訴願決定及原處分等語。
再審被告答辯意旨略謂：一、查再審被告經依臺北市政府訴願決定理由所有關河道
事實認定疑義乙節，經交據本市水利主管機關臺北市政府工務局養護工程處以八十六
年五月六日北市工養水字第八六六一一八七一○○號函查告略以：「．．．二、查甲
○○等所有土地，係屬五十三年間政府基於防洪需求，興辦水利事業時為基隆河自然
形成河道範圍內，故非改道後劃入。復查七十七年間再審被告因辦理社子、圓山堤防
加高及堤外整地工程，依水利法公告堤線，並循都市計畫程序，完成行水區公告。」
另復函詢本市都市計畫主管機關臺北市政府都市發展局以八十六年五月二十六日北市
都二字第八六二○八六三四○○號函告略以：「．．．（查該計畫案於七十七年一月
二十二日府工二字第二一○一五二號公告發布實施）。而本案土地貴處於七十八年二
月二十八日公告辦理徵收，故本案應依司法院釋字第三二六號解釋行水區不屬於公共
設施用地認定。」在案。又臺北市政府工務局養護工程處另以八十七年六月四日北市
工養水字第八七六一九六九九○○號函查復略以：「．．．經查社子堤防係屬臺北地
區防洪治本計劃第一期實施方案，由臺灣省政府於五十三年九月十四日奉行政院裁示
，授權省府核定實施，報院備查。其係以二百年洪水頻率保護程度規劃河幅寬度佈置
堤防，當時並未施築至二百年保護程度之標高，臺北市政府復於七十六年利用原有堤
防用地辦理加高改建及堤外整地工程，同時辦理行水區高灘地之徵收，故甲○○等陳
情土地為五十三年省府興辦前揭防洪計劃時即屬二百年洪水頻率保護通水斷面內。」
，本案既經上開主管機關查告前揭工程係就現有堤防加高改建，並未另行開挖新河道
，系爭土地自非因人工開闢而形成之河道，而為基隆河自然形成河道範圍內，非改道
後劃入，且係循都市計畫程序公告之行水區，自應依前開解釋不屬於公共設施用地，
故再審被告依平均地權條例第十條前段規定按照徵收當期之公告土地現值補償其地價
，並無不合。二、復查本案土地其地目依本市士林地政事務所八十六年十一月二十八
日北市士地二字第八六六一六五○六○○號函查告：「．．．經查首揭地號土地地目
於臺灣光復初期既已登載為『旱』，就土地登記簿記載所示，因土地所有權人並未申
請地目變更，故仍維持地目『旱』。」另查本案土地係於四十二年八月一日訂立社三
字第七號耕地三七五租約，承租人為陳國金，後因承租人死亡，七十四年經士林區公
所准予變更為陳義德，復因該筆土地七十八年經徵收為前揭工程用地，嗣經再審被告
以七十八年四月十七日北市地三字第一五七一八號函士林區公所，經該所以七十八年
四月十九日北市士民字第一三三九五號函逕為辦理租約註銷登記在案。惟經查本案土
地使用分區既已依法令規定劃為行水區，要與地目無關，自不因上述再審原告未申請
地目變更登記為「水」，及其所稱系爭土地曾訂立耕地三七五租約，即排除其係屬行
水區之法律事實。又再審原告指稱之本市○○區○○段一小段四五－二地號土地撤銷
徵收乙節，經查該地號土地係於系爭土地徵收後七十九年七月九日始逕為分割出○．
○○○七公頃，列入社子島整體開發計畫。嗣因再審原告同意無償提供該土地予臺北
市政府使用，並繳還原領補償地價，為維護其權益，乃報奉內政部准予撤銷徵收，其
係系爭土地部分面積列入開發計畫所致，要與是否為行水區無涉。三、嗣經依照司法
院釋字第三二六號解釋之意旨，及鈞院八十四年度判字第一三九六號判決略以：「．
．．又本院八十一年度判字第三八四號判決認行水區乃公共設施保留地之法律見解，
因與司法院釋字第三二六號解釋意旨不符，依釋字第一八五號、第一八八號解釋，本
院前開判決所表示法律見解對各關係機關之拘束力，於釋字第三二六號解釋公布當日
起即被排除，此為行政訴訟法第四條規定本院判決之拘束力之例外情形，且亦為釋字
第三六八號解釋之當然解釋，．．．」。從而本案鈞院八十年度判字第二四七六號、
八十一年度判字第五九一、一二○九號判決之拘束力自被排除。再審被告依平均地權
條例第十條前段規定及上開判決、司法院大法官會議解釋意旨，按照徵收當期之公告
土地現值核估補償，否准再審原告之請求，於法並無違誤。四、至於再審原告所「
．．．惟查在五十三年修築堤防時，並無所謂二百年洪水頻率之存在，．．．」乙節
，案經本市水利主管機關臺北市政府工務局養護工程處表示：「依據臺北地區防洪治
本計劃第一期實施方案執行總報告記載，臺北地區防洪治本計劃係選定丙案，作為淡
水河防洪治本計劃方案，其計畫準則係以二百年一次之洪水，作最低之設計流量，且
因需費浩繁，而選其急要者為第一期實施方案，經報奉行政院核定後，令由臺灣省政
府負責執行。．．．社子堤防係屬臺北地區防洪治本計劃第一期實施方案，於五十三
年九月十四日奉行政院裁示，授權省府核定實施，報院備查。復臺北市政府於七十六
年係利用原有堤防用地辦理加高及堤外整地工程，且堤防施築至二百洪水頻率保護標
高，故可推估當時應以二百年洪水頻率保護程度規劃河幅寬度，應無不符。」綜上論
結，本件再審原告之訴為無理由，為此請判決駁回等語。
    理  由
按行政訴訟法第二百七十三條第一項第一款（修正前行政訴訟法第二十八條第一款）
所謂「適用法規顯有錯誤者」，係指原裁判所適用之法規與現行法規有所牴觸或有效
之判例解釋有所違反者而言，至於事實認定錯誤或法律上見解之歧異，不得謂為適用
法規錯誤。又該條第一項第十三款（修正前第二十八條第十款）所謂發現未經斟酌之
重要證物者，係指該證物在前訴訟程序中即已存在而當事人不知其存在，現始發現者
而言，並以如經斟酌可受較有利益之裁判者為限，亦經本院六十九年判字第七三六號
著有判例。本件原判決係以：再審原告被徵收之台北市○○區○○段一小段四十五地
號土地，究係人工開闢始形成之河道用地，抑或自然形成之行水區土地，經臺北市水
利主管機關即臺北市政府工務局養護工程處以八十六年五月六日北市工養水字第八六
六一一八七一○○號函略以：「．．．查甲○○先生等所有土地，係屬五十三年間政
府基於防洪需求，興辦水利事業時，為基隆河自然形成河道範圍內，故非改道後劃入
。復查七十七年間本處辦理社子、圓山堤防加高及堤外整地工程，依水利法公告堤線
，並循都市計劃程序，完成行水區公告。．．．」有該函附於原處分卷可稽。又查社
子堤防係屬臺北地區防洪治本計畫第一期實施方案，由臺灣省政府於五十三年九月十
四日奉行政院裁示，授權省府核定實施，報院備查。其係以二百年洪水頻率保護程度
規劃河幅寬度布置堤防，當時受到經費之限制，並未施築至保護程度之標高。臺北市
政府復於七十六年利用原有堤防用地辦理加高改建及堤外整地工程，同時辦理行水區
高灘地之徵收，有關甲○○等土地為五十三年省府興辦前揭防洪計畫時即屬於二百年
洪水頻率保護通水斷面內，非因改道後劃入等情，亦經台北市政府工務局養護工程處
以八十六年十一月二十二日北市工養水字第八六六四五八五○○○號函復訴願機關在
案。查該處為台北市水利事務之主管機關，對於本案基隆河改道、堤防興建經過、及
原告所有土地位置等事，所為之函查屬於公文書，自有公信力，應屬可採。是以再審
原告所有本案土地位於五十三年間基隆河舊有自然形成河道範圍內，並非改道後劃入
，亦非人工開闢，且係於七十七年一月二十二日依都市計畫程序公告為行水區，依司
法院釋字第三二六號解釋意旨，其所有之土地非屬公告設施用地。再審被告否准其請
求以平均地權條例第十條後段補償地價之請求，及一再訴願加以維持，經核均無不合
。再查：(一)五十三年本件社子、堤防用地之取得，係以價購方式為之，再審原告所有
台北市○○區○○段一小段四十四地號土地即為當時依協議所價購，本件系爭第四五
地號土地不在價購範圍，為再審原告所不爭，足見系爭第四五地號土地不在基隆河改
道新挖水道範圍。蓋四五地號土地如係新河道用地，則理應一併價購。又本案堤防係
依二百年洪水頻率保護程度規劃，故位於堤防外之土地，為防洪需要，依都市計畫變
更為行水區，仍應屬因自然地勢而形成，依水利法公告之行水區。(二)再審原告所有之
土地地目，於臺灣光復初期即已登載為「旱」，因土地所有權人未申請地目變更，故
仍維持地目「旱」，業經台北市士林地政事務所八十六年十一月二十八日北士地二字
第八六六一六五○六○○號函查明在案。查都市計畫之劃定與變更，及行水區之劃設
，與地目無關，故尚難以地目為旱而主張其非行水區。又系爭土地縱曾訂有耕地三七
五租約，惟亦不影響都市計畫區之編定。(三)系爭第四五地號土地分割出四五－二地號
，被告於徵收完畢後撤銷徵收，列入社子島整體開發範圍乙節。經查該地號土地係於
七十九年七月九日始逕為分割出，面積僅○．○○○七公頃，列入社子島整體開發計
畫，因僅有一小部分面積，與是否為行水區無關，業經再審被告答辯意旨明在卷。
(四)再審原告主張依其提出之空照圖，系爭土地附近有房屋坐落，且系爭土地於五十一
年間都市計畫編為水岸發展區，因而認為該地非屬因地勢形成之行水區。查系爭土地
係位於基隆河舊河道範圍，五十三年修築堤防時係以二百年洪水頻率為規劃標準，已
如前述，故系爭土地既在堤防與河道間，自屬因自然地勢而形成之行水區，故尚難以
堤防外有房屋坐落，及在建築堤防前系爭土地都市計畫編為水岸發展區，即認其非屬
行水區。且再審被告於辦理徵收系爭土地前，已依法變更為行水區。從而再審原告所
訴各節尚難認有理由等語，因認原判決以再審被告援引平均地權條例第十條、都市計
畫法第四十九條第一項、都市計畫行水區土地依司法院釋字第三二六號解釋，不包括
在同法第四十二條第一項第一款所稱之河道在內，否准再審原告以平均地權條例第十
條後段補償地價之請求，並無違誤，核其所適用之法規與該案應適用之現行法規並不
相違背亦無與解釋、判例有所牴觸之情形，又再審原告另稱在五十三年修築堤防時，
無所謂二百年洪水頻率之存在，則經臺北市水利主管機關臺北市政府工務局養護工程
處查明臺北地區防洪治本計劃係選定丙案，作為淡水河防洪治本計劃方案，而其計劃
準則係以二百年一次之洪水，作最低之設計流量，社子堤防包括在上揭防洪治本計劃
內，於五十三年九月十四日奉行政院裁示授權臺灣省政府實施有案，再審原告為此主
張應非可採，所舉行政院六十八年一月十一日台六十八經○三五二號函，尚難為其有
利之認定，揆諸前揭說明，顯與該條項所定再審事由不符。再審原告無非執本院前程
序所為主張並為原判決所不採之事由再事爭執，顯非可採。是本件再審之訴，難認為
有再審理由，應予駁回。
據上論結，本件再審之訴為無理由，爰依行政訴訟法第二百七十八條第二項、第九十
八條第三項前段，判決如主文。
中    華    民    國      九十      年      十二      月      六        日
                    最 高 行 政 法 院  第 四 庭
                                審 判 長 法  官      葉  振  權
                                         法  官      林  家  惠
                                         法  官      吳  錦  龍
                                         法  官      劉  鑫  楨
                                         法  官      吳  明  鴻
右  正  本  證  明  與  原  本  無  異
                                         法院書記官  莊  俊  亨
中    華    民    國      九十      年      十二      月      七        日


司法院資訊處製作；財團法人民間司法改革基金會備份。
